【裁判字號】    95,簡上,7
【裁判日期】    950922
【裁判案由】    確認本票債權不存在
【裁判全文】
臺灣花蓮地方法院民事判決               95年度簡上字第7號
上  訴  人
即被上訴人  甲○○
被  上訴人
即  上訴人  陳善國原名：李善.
訴訟代理人  王政琬律師
上列當事人間請求確認本票債權不存在事件，上訴人對於中華民
國94年11月23日本院花蓮簡易庭94年度花簡字第80號第一審判決
提起上訴，本院於95年9月5日言詞辯論終結，判決如下：
    主  文
原判決關於確認上訴人甲○○持有如附表編號12及19之本票債權
不存在部分及訴訟費用之裁判均廢棄。
前開廢棄部分，被上訴人陳善國於第一審之訴駁回。
上訴人甲○○其餘之上訴駁回。
上訴人陳善國之上訴駁回。
第一審訴訟費用由上訴人（即被上訴人）甲○○負擔五分之三，
餘由被上訴人（即上訴人）陳善國負擔。
第二審訴訟費用，關於上訴人甲○○上訴部分，由被上訴人陳善
國負擔十分之一，餘由上訴人甲○○負擔；關於上訴人陳善國上
訴部分，由上訴人陳善國負擔。
    事 實 及 理 由
壹、兩造爭執要旨：
一、被上訴人即上訴人陳善國（下稱陳善國）起訴主張：
（一）陳善國前向上訴人即被上訴人甲○○（下稱甲○○）借款
      新台幣（下同）40萬元而簽發交付附表編號1至8之本票，
      惟上開借款陳善國業已清償，此部分本票債務即因清償而
      消滅；另陳善國所簽發交付予甲○○如附表所示編號9至
      23號之本票，除編號12、19號之本票確有甲○○主張之原
      因關係外，其餘編號9至11號、13至18號、20至23號之本
      票，係因兩造間所洽談之經營權讓渡契約而簽發，嗣該契
      約業經合意終止，是該部分本票債務亦已消滅。詎甲○○
      仍持如附表所示本票23張（下稱系爭本票）向本院聲請強
      制執行之裁定，經本院以94年度票字第106號裁定准予強
      制執行，爰請求確認前開本票債權不存在等語（原審判決
      確認甲○○持有如附表編號9至23之本票債權不存在，而
      駁回陳善國其餘之訴。陳善國就其敗訴部分聲明不服提起
      上訴）。
（二）並上訴聲明：1.原判決不利於陳善國部分廢棄；2.前開廢
      棄部分，確認甲○○持有如附表編號1至8之本票債權不存
      在。對甲○○之上訴則答辯聲明：上訴駁回。
二、甲○○則以：
（一）陳善國前於93年2月間向甲○○借款40萬元，同時簽發如
      附表所示編號1至8號本票，及另外面額各為3萬6千元之本
      票二張及4萬元之本票一張予甲○○，陳善國已清償7萬2
      千元，甲○○即退還該二張面額3萬6千元之本票，另面額
      4萬元之本票甲○○尚未聲請強制執行，僅就附表編號1至
      8號部分本票聲請強制執行，故否認陳善國主張就附表編
      號1至8號之本票債務業已清償而消滅。
（二）另附表編號12之本票，係陳善國於93年7月27日向甲○○
      借貸6萬元，用以清償陳善國國民旅遊卡之欠款所簽發，
      甲○○並於當日提領現金6萬元交付予陳善國；附表編號
      19之本票，係陳善國於93年5月12日向甲○○借貸6萬元，
      用以清償陳善國前妻現金卡之欠款所簽發；附表編號21之
      本票，係陳善國於93年5月14日向甲○○借貸6萬元所簽發
      ，陳善國原欲借5萬4千元，並簽立一紙借條，但見甲○○
      當時有6萬元現款，便要求借款6萬元，故陳善國始簽發上
      開面額6萬元之本票；附表編號9、10、11、13、14、15、
      16、17、18、20十紙本票，是因訴外人楊春勇於93年4月
      至5月拖欠甲○○車款，致甲○○欲將拖車收回，陳善國
      請求甲○○再給訴外人楊春勇一次機會，經兩造協商後，
      陳善國保證如訴外人楊春勇未依約給付車款，願與訴外人
      楊春勇負擔賣車所造成甲○○之虧損，93年5月估計當時
      賣車虧損為60萬元左右，陳善國即自願簽發上開十紙本票
      予甲○○，作為上開保證之擔保，嗣訴外人楊春勇違約未
      依約給付車款，經甲○○出售上開車輛後，共計虧損95萬
      元，因陳善國先前已同意承擔該債務，並簽發上開十紙本
      票，甲○○乃持該十紙本票向陳善國求償，此由陳善國於
      原審94年8月5日書狀自承係因承擔訴外人楊春勇對甲○○
      60 萬元債務所簽發可得而知；附表編號22、23之本票，
      是陳善國於93年9月15日私自將甲○○所有曳引車（車牌
      91-KG ）之板架移到桃園縣八德市○○路某車行，並賤賣
      獲款8萬元而花光，不料該車行不得過戶且要求陳善國多
      還4萬元，總計陳善國需償還車行12萬元，否則不交還板
      架，因甲○○方面有人欲以185萬元購買上開曳引車，情
      急之下，甲○○只好答應陳善國要求，在93年9月16日提
      領現金9萬元，再加上甲○○身上現金，共計12萬元給付
      予車行，贖回板架，陳善國始簽發上開二紙本票等語資為
      抗辯（原審為甲○○一部勝訴，一部敗訴之判決，甲○○
      就其敗訴部分不服，提起上訴）。
（三）並上訴聲明：1.原判決不利於甲○○之部分廢棄；2.前開
      廢棄部分，陳善國於第一審之訴駁回。對陳善國之上訴則
      答辯聲明：上訴駁回。
貳、本件經兩造整理並協議簡化爭點之結果如下：
一、兩造不爭執之事實：
（一）甲○○持陳善國所簽發如附表所示本票23張向本院聲請裁
      定准為強制執行，經本院以94年度票字第106號裁定准許
      。
（二）附表編號1至8之本票、另面額各3萬6千元之本票二張及4
      萬元之本票一張，係陳善國向甲○○借款40萬元所簽發，
      甲○○因陳善國業已清償7萬2千元而退還陳善國上開面額
      各3萬6千元之本票二張，另面額4萬元之本票一張，甲○
      ○尚未聲請裁定准予強制執行。
（三）甲○○與訴外人楊春勇於93年6月1日簽立契約書，由陳善
      國任保證人，契約內容為：「車號183-GS拖車由甲○○付
      全部金額購買，交由楊春勇負責駕駛，所有約定已於93年
      2 月29日定下契約，但考量楊春勇向甲○○提出二年後保
      障問題及整個經費的複雜性，甲○○深思多日願做出讓步
      ，重定新契約：一、楊春勇必須於每月25日以前付款新台
      幣16萬5千元整予甲○○郵局存摺，從93年6月1日實施、
      共分二十四期，並由保證人李善國（即陳善國）作保，每
      月若有金額不足部分，由李善國戶頭補足，若依然不能補
      足，則楊春勇必須無條件交還本拖車予甲○○處理。二、
      若楊春勇能照契約二十四期如期全部付清予甲○○，待二
      十四期後，甲○○願意無條件讓出本部拖車予楊春勇，並
      且甲○○答應楊春勇二年內不用本車貸款，二十四期內本
      拖車所有權人仍為甲○○。本合約實施二十四期期間，本
      拖車183-GS所有開銷及所有風險皆由楊春勇負全責，不得
      異議。」（見原審卷第67頁）
二、本件爭點：
（一）附表編號1至7之本票之原因關係即消費借貸關係，是否業
      經陳善國清償而消滅？陳善國自認附表編號8之本票尚未
      清償，得否撤銷？
（二）附表編號9至23之本票，是否有甲○○主張之原因關係存
      在？
、本院之判斷：
一、附表編號1至7之本票之原因關係即消費借貸關係，是否業經
    陳善國清償而消滅；又陳善國自認附表編號8之本票尚未清
    償，得否撤銷部分：
  1.陳善國雖主張其就附表編號1至8之本票之原因關係即消費借
    貸關係，以陳善國將其所有之存摺、提款卡交付予甲○○，
    由甲○○自行提領之方式清償而消滅，並提出其所有之0000
    00-0（局號）000000-0（帳號）存摺簿為憑。然查，該存摺
    簿僅能顯示提款紀錄，惟不能證明所提領之款項之用途，徒
    憑此自不能證明所提領款項係供清償甲○○之事實。又甲○
    ○所任職內政部警政署保安警察第一總隊第六大隊，對甲○
    ○為內部調查時，甲○○雖供承確有持陳善國所有提款卡領
    款之事實，惟並未陳述所領取之款項全係供清償系爭40萬元
    借款之用，有該隊調查筆錄一件在卷可稽（見本院卷第78-8
    4頁），是上開調查筆錄並不能證明甲○○領取之款項確僅
    供清償系爭40萬元借款之用，而非供作他筆債務之清償或其
    他非清償之用途，自不足為有利於陳善國之證據。另證人吾
    慶臨雖於原審時證稱：當時將陳善國之提款卡交還陳善國，
    陳善國再將該提款卡交給甲○○，但時間已記不清楚，兩造
    間所發生之其他事實均不清楚等語（見原審卷第84頁），然
    此亦僅足證明甲○○持有陳善國提款卡之事實，並不足以證
    明附表編號1至8本票之原因關係即消費借貸關係業已清償之
    事實，綜上，陳善國所舉證據均不能證明附表編號1至8本票
    之原因關係業經清償而消滅，則甲○○自得行使其票據上之
    權利。陳善國請求確認甲○○所持附表編號1至7之票據權利
    不存在，為無理由。
  2.按當事人對於他造主張之事實，於言詞辯論時不爭執者，視
    同自認。自認之撤銷，除別有規定外，以自認人能證明與事
    實不符或經他造同意者，始得為之，民事訴訟法第279條第3
    項、第280條第1項定有明文。查陳善國於本院審理時自認附
    表編號8之本票尚未清償，有95年5月15日之準備程序筆錄一
    件附卷可按（見本院卷61頁），嗣於95年7月3日準備程序時
    復主張附表編號8之本票業已清償，並請求撤銷原自認之意
    思表示。然如前所述，陳善國並未舉證證明其自認與事實不
    符（即附表編號8之本票業已清償之事實），甲○○復未同
    意陳善國撤銷自認，是陳善國請求撤銷此部分之自認，於法
    未合，不應准許。本院本於陳善國前開自認之事實，認附表
    編號8之票據權利未經陳善國清償而消滅，是陳善國請求確
    認此部分票據權利不存在，為無理由。
二、附表編號9至23之本票，是否有甲○○主張之原因關係存在
    部分：
（一）附表編號12、19本票部分：
      上開二紙本票，甲○○主張附表編號12之本票係陳善國向
      伊借貸6萬元，用以清償陳善國國民旅遊卡之欠款所簽發
      ，及附表編號19之本票係陳善國向伊借貸6萬元，用以清
      償陳善國前妻現金卡之欠款所簽發之事實，為陳善國在庭
      所自認（見本院卷第140頁），堪信屬實。陳善國復未舉
      證證明該二紙本票債權業已消滅或不存在之事實，是陳善
      國請求確認甲○○所執附表編號9、12之本票債權不存在
      ，即屬無據。甲○○此部分之上訴，為有理由。
（二）附表編號21本票部分：
      上開本票之原因關係，甲○○主張係陳善國於93年5月14
      日向甲○○借貸6萬元所簽發，陳善國原欲借5萬4千元，
      並簽立一紙借條，但見甲○○當時有6萬元現款，便要求
      借款6萬元，故陳善國始簽發附表編號21、面額6萬元之本
      票等語，並提出借條一紙（見本院卷第49頁）為證。陳善
      國對於有向甲○○借貸5萬4千元，並簽立上開借條之事實
      不爭執，惟否認該張附表編號21之本票係因借貸5萬4千元
      所簽發等語。依舉證責任分配之原則，甲○○自應就附表
      編號21本票之原因關係存在之事實，負舉證責任。經查，
      甲○○就其主張附表編號21之本票之原因關係（借貸關係
      ）存在之事實，固據提出借條一紙為證，然上開借條所載
      借貸金額5萬4千元，核與附表編號21本票所載票面金額6
      萬元不符，是附表編號21之本票是否為甲○○所述借貸關
      係所簽發，已非無疑，再者，上開借條僅足證明兩造間有
      5 萬4千元之借貸關係存在，亦不足證明附表編號21之本
      票係因該5萬4千元之借貸關係所簽發，況由兩造陳述可知
      ，兩造之金錢往來關係複雜，自難僅憑該張借條所載借貸
      之事實，遽認係陳善國簽發附表編號21之本票之原因關係
      ，此外，甲○○復未能舉他證證明附表編號21之本票原因
      關係存在之事實，本院自難認附表編號21本票之原因關係
      存在。是陳善國主張附表編號21之本票債權不存在，為有
      理由。甲○○此部分之上訴，自非有據，不應准許。
（三）附表編號22、23本票部分：
      上開二紙本票之原因關係，甲○○主張係陳善國於93年9
      月15日私自以8萬元出售甲○○所有曳引車（車牌91-KG）
      之板架予某車行，未料該車行不得過戶，遂要求陳善國償
      還車行12萬元，始交還板架，適他人欲以185萬元向甲○
      ○購買上開曳引車，情急之下，甲○○只好答應陳善國要
      求，在93年9月16日提領現金9萬元，再加上甲○○身上現
      金，共計12萬元給付予車行，贖回板架，陳善國始簽發上
      開二紙本票等語，為陳善國所否認，則依舉證責任分配之
      原則，甲○○自應就附表編號22、23本票之原因關係存在
      之事實，負舉證責任。甲○○就其主張附表編號22、23之
      本票之原因關係存在之事實，固據提出甲○○所有之存摺
      明細、陳善國於原審提出之報告書（見原審卷第28頁）為
      證，然查，前開存摺明細，僅足證明甲○○有提領現金9
      萬元之事實，不足以證明其所提領之現金係供借貸予陳善
      國之用，是該存摺明細不足資為有利於甲○○之證據。又
      陳善國之報告書內雖記載「...10 月因拖車板架糾紛職（
      按即陳善國）需賠張員（按即甲○○）11萬元整。... 」
      等語，然陳善國報告書內所載板架糾紛，與甲○○所述之
      板架糾紛是否係屬同一事，已非無疑，且甲○○所述板架
      糾紛之時間與金額，亦核與附表編號22、23所載發票日、
      票面金額不符，自難認附表編號22、23之本票係因甲○○
      所述之板架糾紛所簽發，此外，甲○○復未能舉他證證明
      附表編號22、23本票原因關係存在之事實，本院自難認附
      表編號22、23本票之原因關係存在。是陳善國主張附表編
      號21之本票債權不存在，為有理由。甲○○此部分之上訴
      ，自非有據，不應准許。
（四）附表編號9至11、13至18、20之本票部分：
    1.上開十紙本票之原因關係，甲○○主張是因訴外人楊春勇
      於93年4月至5月拖欠甲○○車款，致甲○○欲將拖車收回
      ，陳善國請求甲○○再給訴外人楊春勇一次機會，經三方
      協商後，陳善國保證如訴外人楊春勇未依約給付車款，願
      與訴外人楊春勇負擔賣車所造成甲○○之虧損，93年5月
      估計當時賣車虧損為60萬元左右，陳善國即自願簽發上開
      十紙本票予甲○○，作為上開保證之擔保，嗣訴外人楊春
      勇違約未依約給付車款，經甲○○出售上開車輛後，共計
      虧損95萬元，陳善國自應承擔該債務等語，為陳善國所否
      認，則依舉證責任分配之原則，甲○○自應就上開十紙本
      票之原因關係存在之事實，負舉證責任。
    2.甲○○就其主張上開十紙本票之原因關係存在之事實，提
      出三方簽立之契約書、陳善國於原審提出之報告書、準備
      書狀（見原審卷第30、100頁）、臺灣桃園地方法院95年
      度促字第12832號支付命令、楊春勇簽發之本票三紙為證
      。然查，由甲○○與訴外人楊春勇於93年6月1日所簽立、
      陳善國任保證人之契約書內容（見貳、一、兩造不爭執事
      實之(三)）觀之，陳善國僅保證補足訴外人楊春勇每月應給
      付甲○○之款項16萬5千元，如不能補足，則訴外人楊春
      勇須無條件交還拖車予甲○○處理，該契約書並未記載陳
      善國需承擔拖車轉售後所致甲○○虧損之債務，故縱訴外
      人楊春勇確有未依約給付上開款項之事實，然甲○○於收
      回拖車並轉售與他人後，依上開契約解釋，陳善國自無須
      負補足上開款項之保證責任，更無需承擔非契約內容之賣
      車虧損之債務，是甲○○提出之契約書、甲○○向臺灣桃
      園地方法院聲請對楊春勇核發之支付命令、楊春勇簽發之
      本票三紙，均不足以作為陳善國負有承擔賣車虧損債務之
      證據。另甲○○雖提出陳善國於原審提出之報告書、準備
      書狀，主張陳善國於原審自承願承擔該賣車虧損60萬元之
      債務等語，然觀諸該報告書、準備書狀之內容，陳善國雖
      自承為訴外人楊春勇前開契約之保證人，於訴外人楊春勇
      違約時，願負保證責任，惟均以甲○○未將拖車取回出售
      予第三人為前提，並否認有甲○○所述之承擔賣車虧損債
      務之存在，有該報告書、準備書狀各一件在卷可稽，核與
      前開契約之解釋相符，是上開報告書、準備書狀，亦不足
      作為陳善國負有承擔賣車虧損債務之證據，甲○○復未能
      舉他證證明上開十紙本票有其所指之原因關係存在。是陳
      善國主張上開十紙本票債權不存在，為有理由。甲○○此
      部分之上訴，自非有據，不應准許。
四、綜上論述，陳善國不能證明附表編號1至8之本票債務，業經
    清償而消滅，復自認附表編號12、19之本票具甲○○主張之
    原因關係，惟未能舉證證明該本票債務業經清償而消滅，則
    陳善國請求確認附表編號1至8、12、19之本票債權不存在，
    即屬無據，應予駁回；另甲○○不能證明附表編號9至11、
    13至18、20至23之本票，具其所述之原因關係存在，從而，
    陳善國請求確認附表編號9至11、13至18、20至23之本票債
    權不存在，自有即受確認判決之法律上利益，核屬正當，應
    予准許。是則原審就附表編號9至11、13至18、20至23之本
    票為陳善國勝訴之判決，就附表編號1至8之本票為陳善國敗
    訴之判決，於法並無不合。兩造就其敗訴部分指摘原判決不
    當，求予廢棄改判，為無理由，均應予駁回其上訴。至原審
    判決確認甲○○持有如附表編號12、19之本票債權不存在部
    分，甲○○上訴意旨指摘原判決此部分為不當，求予廢棄改
    判，為有理由，爰廢棄改判如主文第1、2項所示。
肆、本件事證已臻明確，兩造其餘攻擊防禦方法及舉證，核與判
    決結果不生影響，爰不予逐一審酌論述，併此敘明。
伍、據上論結，本件陳善國之上訴為無理由，甲○○之上訴，為
    一部有理由，一部無理由，依民事訴訟法第436條之1第3項
    、第450條、第449條第1項、第79條、第78條，判決如主文
    。
中    華    民    國    95    年    9     月    22    日
                  臺灣花蓮地方法院民事庭
                      審判長法  官  林碧玲
                            法  官  楊碧惠
                            法  官  陳燁真
以上正本證明係照原本作成。
本判決不得上訴。
中    華    民    國    95    年    9     月    22    日
                      法院書記官  唐千惠
附表
┌──┬────┬─────┬────┬────┬───────────┐
│編號│票號    │票面金額  │發票日  │到期日  │       備  註         │
│    │        │（新台幣）│        │        │                      │
├──┼────┼─────┼────┼────┼───────────┤
│1   │577730  │36,000    │93.2.27 │93.7.1  │                      │
├──┼────┼─────┼────┼────┼───────────┤
│2   │577731  │同上      │同上    │93.8.1  │                      │
├──┼────┼─────┼────┼────┼───────────┤
│3   │577732  │同上      │同上    │93.9.1. │                      │
├──┼────┼─────┼────┼────┼───────────┤
│4   │577733  │同上      │同上    │93.10.1.│                      │
├──┼────┼─────┼────┼────┼───────────┤
│5   │577734  │同上      │同上    │93.11.1.│                      │
├──┼────┼─────┼────┼────┼───────────┤
│6   │577735  │同上      │同上    │93.12.1.│                      │
├──┼────┼─────┼────┼────┼───────────┤
│7   │577736  │同上      │同上    │94.1.1. │                      │
├──┼────┼─────┼────┼────┼───────────┤
│8   │577737  │同上      │同上    │94.2.1. │                      │
├──┼────┼─────┼────┼────┼───────────┤
│9   │563626  │60,000    │93.5.14.│93年6月 │                      │
├──┼────┼─────┼────┼────┼───────────┤
│10  │563627  │同上      │同上    │93年7月 │                      │
├──┼────┼─────┼────┼────┼───────────┤
│11  │563628  │同上      │同上    │93年8月 │                      │
├──┼────┼─────┼────┼────┼───────────┤
│12  │742529  │同上      │93.7.27.│93.8.30.│                      │
│    │        │          │        │        │                      │
│    │        │          │        │        │                      │
├──┼────┼─────┼────┼────┼───────────┤
│13  │563641  │同上      │93.5.14 │93年9月 │                      │
├──┼────┼─────┼────┼────┼───────────┤
│14  │563629  │同上      │同上    │同上    │                      │
├──┼────┼─────┼────┼────┼───────────┤
│15  │563630  │同上      │同上    │93年10月│                      │
├──┼────┼─────┼────┼────┼───────────┤
│16  │563631  │同上      │同上    │93年11月│                      │
├──┼────┼─────┼────┼────┼───────────┤
│17  │563643  │同上      │同上    │同上    │                      │
├──┼────┼─────┼────┼────┼───────────┤
│18  │563632  │同上      │同上    │93年12月│                      │
├──┼────┼─────┼────┼────┼───────────┤
│19  │563633  │同上      │93.5.12.│94年1月 │                      │
│    │        │          │        │        │                      │
│    │        │          │        │        │                      │
├──┼────┼─────┼────┼────┼───────────┤
│20  │563634  │同上      │93.5.14.│94.2.1. │                      │
│    │        │          │（誤載為│        │                      │
│    │        │          │94.5.14 │        │                      │
│    │        │          │）      │        │                      │
├──┼────┼─────┼────┼────┼───────────┤
│21  │563647  │同上      │同上    │未載    │                      │
│    │        │          │        │        │                      │
├──┼────┼─────┼────┼────┼───────────┤
│22  │563648  │同上      │同上    │未載    │                      │
├──┼────┼─────┼────┼────┼───────────┤
│23  │563649  │同上      │同上    │未載    │                      │
└──┴────┴─────┴────┴────┴───────────┘


司法院資訊處製作；財團法人民間司法改革基金會備份。
